【裁判字號】    99,訴,1032
【裁判日期】    991110
【裁判案由】    債務人異議之訴
【裁判全文】
臺灣板橋地方法院民事判決              99年度訴字第1032號
原      告  戊○○○
訴訟代理人  葉春生律師
被      告  國泰世華商業銀行股份有限公司
法定代理人  丙○○
訴訟代理人  己○○
            甲○○
上列當事人間債務人異議之訴事件，本院於民國99年10月26日言
詞辯論終結，判決如下：
    主  文
原告之訴駁回。
訴訟費用由原告負擔。
    事實及理由
一、原告主張：
  (一)被告於鈞院99年度司執字第22093 號拍賣抵押物強制執行事
    件之聲請強制執行狀中所載，係指「關係人丁○○於民國93
    年10月1日與聲請人（即被告）簽立信用卡往來契約，並持
    卡消費借貸，詎料結欠聲請人如請求金額欄所載之金額．．
    ．」云云為其債權依據，而就被告所主張之債權金額觀之，
    顯係與其所提出之「臺灣板橋地方法院96年度促字第36024
    號支付命令及確定證明書」之金額相符，而就其所為主張言
    ，顯係就訴外人丁○○所負卡債債務而為主張，而該一卡債
    債務，顯與本件執行對象即原告所提供設定抵押權之房屋（
    即臺北縣中和市○○路○段181巷18弄8之2號之房屋及其基地
    ，下稱系爭不動產）貸款債務不相同（按被告所提出之臺灣
    板橋地方法院96年度拍字第1918號民事裁定中所主張債權，
    與卡債債務應非同一，蓋以原告當初僅以系爭不動產貸款供
    其子丁○○運用，並未擔保丁○○之卡債，此自該二個執行
    名義之利息計算標準，一為年息2.84 %，一為年息19.7%，
    即可知其之不同，被告以其所稱關係人丁○○積欠卡債為由
    ，竟然對原告之房地予以聲請執行，顯然違法（亦即對原告
    並未有合法之執行名義，竟為執行；又就原告所負房地之貸
    款債務言，原告均持續繳納本息中，並未有欠款，其所持96
    年間之執行名義應已失其效力）。
  (二)就本件被告所持以主張之契約言，無論係其所稱房屋貸款契
    約書，或係其所稱抵押權設定契約書、其他約定登記事項均
    屬定型化契約。原告提供系爭不動產供被告銀行設定抵押權
    ，其目的乃單純的擔保由房貸所借取款項之清償而已，並未
    擔保丁○○在該行其他借款（含信用卡卡債）之返還，亦未
    擔任丁○○在該行其他借款之連帶保證人，原告於本件訴訟
    中，始知悉被告將原告列為丁○○之連帶保證人，姑不論原
    告並不識字，且於簽立相關之貸款契約時承辦人並未告知原
    告亦擔任連帶保證人之意旨，而揆諸簽立貸款契約前，被告
    並未給予合理之審閱期間，已有違消費者保護法第11條之1
    第1項規定，依該法第11條之1第2項規定，該等條款已不構
    成契約之內容至明；更進一步言，就被告所主張之丁○○所
    負信用卡債務言，其利息高達年利率19.7%，此與房貸年利
    率為百分之2點多乙情，相差五、六倍左右，利率差異極大
    ，若謂該信用卡債務係在抵押權擔保之範圍內，則利率卻仍
    如此之高，對消費者實顯失公平，而有違誠信原則，揆諸消
    費者保護法第12條第1項之規定，縱有該條款亦為無效。
  (三)原告係於本件訴訟中始得悉被告將原告列為連帶保證人，承
    辦人庚○○（當時國泰世華銀行新店分行本件房貸承辦人）
    並未告知原告為丁○○之連帶保證人，而命原告在該貸款契
    約書上簽名，原告之印章則係承辦人拿去自行蓋的（含貸款
    契約書第1頁第3行中之原告印章），而當時原告之子丁○○
    亦不知連帶保證之旨，蓋以承辦人既未告知，被告亦未給予
    原告及丁○○合理之審閱期間，且承辦人更未告知本件房貸
    債務所設定之抵押權範圍有包括擔保信用卡債務在內，就被
    告將原告列為連帶保證人而逕命原告簽名乙節言，原告乃係
    受詐欺而為之，原告爰本於民法第92條第1項規定，將該項
    因被詐欺而為之意思表示（指連帶保證丁○○之一切債務含
    信用卡債務）予以撤銷，並以本狀繕本之送達作為撤銷之意
    思表示之達到。
  (四)證人丁○○於99年8月12日當庭所為證言，依庭諭提出意見
    如下：
  1.當日之言詞辯論筆錄中所載「印章都是我和我媽媽蓋的沒有
    錯」之語，乃有所誤載，蓋以證人乃係指「印章都是我和媽
    媽的沒有錯」之意思，而相關資料上原告及證人丁○○之印
    章乃是承辦人所蓋。
  2.當日筆錄上載有「我當初房貸找我母親當連帶保證人」之語
    ，此乃與事實不符，蓋以依銀行法第12條之1第1項乃規定有
    「銀行辦理自用住宅放款及消費性放款，已取得前條所定之
    足額擔保時，不得以任何理由要求借款人提供連帶保證人」
    之明文，而本件房屋貸款，乃為設定有不動產抵押權之足額
    擔保，依法借款人自無須再行提供連帶保證人。又證人丁○○於得悉筆錄上有此一記載後，亦表示其當庭並未有此一陳
    述，從而為釐清證人究竟有無此一陳述，請鈞院播放當庭錄
    音光碟，應可明瞭。
  3.金融業者若有違反上揭銀行法第12條之1第1項之規定情事者
    ，亦屢屢經主管機關予以裁處罰鍰在案，顯見該一規定應屬
    強行規定，銀行業者若予以違反，實亦屬有背於公序良俗、
    誠信原則。
  4.系爭不動產原為原告配偶生前所配之宿舍，後來眷村改建（
    72年11月29日建築完成）而登記在原告名下，而該屋乃原告
    生活中最大之依賴，亦為安身立命之所在，自原告配偶在59
    年間過世後，原告能茹苦含辛、獨立扶養四個孩子長大成年
    ，亦係有賴於此屋，有鑑於此一歷程，至盼鈞院能秉公處理
    本案，維護原告應有權益。
  (五)本件相關房屋貸款之承辦人庚○○於99年9 月28日到庭作證
    所為陳述內容，具有諸多不實與隱匿之處，茲析述如下：
  1.按原告與原告之子丁○○前往該銀行辦理貸款之手續時，出
    面接辦之承辦人即為庚○○一人，而原告及丁○○並未見到
    庚○○所稱之乙○○小姐，也不認識乙○○小姐，而當時向
    原告及丁○○拿取印章者亦係庚○○。
  2.庚○○證稱：「我是負責簽核．．．，簽核僅是書面審核．
    ．．」云云，顯係意圖將其為實際出面承辦之事實予以推卸
    否認。
  3.庚○○證稱：「我當時是以電話問丁○○先生，周先生向我
    表示連帶保證人就是原告戊○○○，我沒有打給原告」云云
    ，顯非事實。丁○○堅決否認當時庚○○有打電話予他確認
    連帶保證人之事。若證人庚○○確有打電話予丁○○以確認
    連帶保證人之事，則揆諸常理常情、衡諸經驗法則與論理法
    則，庚○○豈會不再進一步直接連繫原告以求確認之理？以
    證人庚○○身為當時之「業務主管」，斷不可能如此迷糊。
    證人庚○○於原告訴訟代理人詢以：「當時房貸利率多少？
    信用卡利率是多少？」時，其竟答稱：「信用可（按係「卡
    」字之誤）我不清楚，我只負責房貸，房貸利率約百分之2
    點多到3點多」等語，其具有虛偽、隱匿事實真相之情，已
    昭然若揭，蓋以一般使用信用卡之人，幾乎皆知信用卡之循
    環利率高達百分之20左右，而證人庚○○身為銀行之高階人
    員（據稱證人庚○○於當時係擔任襄理之職，房貸及信用卡
    業務均屬其掌管之業務），豈會不知道當時信用卡之利率是
    多少！
  (六)被告竟以關係人丁○○所欠卡債之執行名義來執行原告之系
    爭不動產，而鈞院未察，竟仍予以查封拍賣，均顯然違法，
    若依被告所為主張言，原告係債務人；若依原告所為主張言
    ，原告並非債務人，而係第三人，爰分別依強制執行法第14
    條第1項、第15條規定提起本訴等語。併為聲明：鈞院民事
    執行處99年度執字第22093號拍賣抵押物強制執行事件之強
    制執行程序應予撤銷。
二、被告則以：
  (一)丁○○於95年7 月26日邀原告為連帶保證人共同簽立房屋貸
    款契約書，向本行（即被告）借款新臺幣（下同）350 萬元
    ，原告提供名下所有坐落於臺北縣中和市○○段254 地號，
    481建號建物門牌為臺北縣中和市○○路○段181巷18弄8之2
    號3 樓之不動產（即系爭不動產）為向本行借款之擔保，分
    別設定最高限額抵押權300萬元、144萬元，擔保丁○○在本
    行現在（包括過去所負現在尚未清償）及將來所負在設定金
    額內之借款、票據、墊款、透支、保證、信用卡消費款、利
    息、遲延利息、違約金．．．等債務，依貸款契約書第一章
    第一條規定及土地、建築改良物抵押權設定契約書其他約定
    登記事項第一條規定，皆已載明其所提供之擔保物所擔保之
    範圍，且當時丁○○及原告皆已簽章同意並無爭執。
  (二)依貸款契約書第一章第一條規定：「甲方（及或連帶保證人
    ）提供不動產為擔保者同意設定最高限額抵押權予乙方（國
    泰世華商業銀行）。各擔保物權所擔保之範圍，為甲方對乙
    方現在（包括過去所負現在尚未清償）及將來所負在設定金
    額內之借款、票據、墊款、透支、保證、信用卡消費款、利
    息、遲延利息、違約金、乙方所墊付抵押物之保險費、實行
    抵押權之費用與因債務不履行而發生之損害賠償等債務。」
    ；又依土地、建築改良物抵押權設定契約書其他約定登記事
    項第一條規定：「擔保物提供人所提供之本抵押物之擔保範
    圍包括債務人對抵押權人國泰世華商業銀行（包括總行及各
    分支機構）現在（包括過去所負現在尚未清償）及將來所負
    之借款、墊款、透支、票據、保證、信用卡消費款、損害賠
    償、行使抵押權之訴訟及非訴訟費用等暨一切其他債務，即
    在本抵押權設定契約書所定債權本金最高限額以內之清償及
    其利息、遲延利息、違約金、實行抵押權費用及強制執行費
    用之給付以及因債務不履行而發生之全部損害之賠償。抵押
    權所擔保之債權經清償後，抵押權人應即協力辦理抵押權塗
    消登記。」，上述甲方為丁○○，連帶保證人及擔保物提供
    人為原告，因原告所提供之擔保物依上述規定，其擔保丁○○於本行之債務，故丁○○之信用卡債務為最高限額抵押權
    範圍所擔保等語，資為抗辯。併為答辯聲明：原告之訴駁回
    。
三、兩造均不爭執之事實：
  (一)丁○○於95年7 月26日邀原告為連帶保證人共同簽立貸款契
    約書，向被告銀行借款350 萬元，並由原告提供名下所有系
    爭不動產作為借款之擔保，而於95年7 月27日設定本金最高
    限額抵押權144 萬元，擔保丁○○在被告銀行現在（包括過
    去所負現在尚未清償）及將來所負在設定金額內之借款、票
    據、墊款、透支、保證、信用卡消費款、利息、遲延利息、
    違約金．．．等債務。
  (二)丁○○前於94年間邀原告為連帶保證人，向被告銀行借款，
    並由原告提供名下所有系爭不動產作為丁○○向被告欠款之
    擔保，而於94年3月29日設定本金最高限額抵押權300萬元。
  (三)被告持確定之本院96年度促字第36024 號支付命令（丁○○
    欠被告信用卡消費借貸債務392,222 元）及本院96年度拍字
    第1918號准予拍賣抵押物之裁定（原告提供其所有系爭不動
    產分別於94年3月29日、95年7月27日設定本金最高限額抵押
    權各300萬元、144萬元予被告）為執行名義向本院聲請對原
    告之財產為強制執行，經本院以99年度司執字第22093 號拍
    賣抵押物強制執行事件執行查封原告所有系爭不動產。
四、原告主張：原告僅以系爭不動產貸款供其子丁○○運用，並
    未擔保丁○○之卡債，此自該二個執行名義之利息計算標準
    ，一為年息2.84%，一為年息19.7%，即可知其之不同，被告
    以丁○○積欠卡債為由，竟然對原告之系爭不動產聲請執行
    ，顯然違法（亦即對原告並未有合法之執行名義，竟為執行
    ；又就原告所負房地之貸款債務言，原告均持續繳納本息中
    ，並未有欠款，其所持96年間之執行名義應已失其效力），
    爰依強制執行法第14條第1項、第15條規定提起本訴等語。
    被告則辯稱：丁○○於95年7月26日邀原告為連帶保證人共
    同簽立房屋貸款契約書，向本行（即被告）借款350萬元，
    原告提供其所有系爭不動產為向本行借款之擔保，分別設定
    最高限額抵押權300萬元、144萬元，擔保丁○○在本行現在
    （包括過去所負現在尚未清償）及將來所負在設定金額內之
    借款、信用卡消費款、利息、遲延利息、違約金．．．等債
    務等語。經查：
  (一)按「執行名義成立後，如有消滅或妨礙債權人請求之事由發
    生，債務人得於強制執行程序終結前，向執行法院對債權人
    提起異議之訴。」，強制執行法第14條第1 項前段定有明文
    。又強制執行法第十四條規定，債務人異議之訴須主張執行
    名義成立後，有消滅或妨礙債權人請求之事由發生，始得為
    之。所謂有消滅債權人請求之事由，係指足以使執行名義之
    請求權及執行力消滅之原因事實而言。又債務人所主張消滅
    或妨害債權人請求之事由，須係發生在執行名義成立之後者
    始得為之。若主張之事由在執行名義成立之前即已存在，則
    為執行名義之裁判，縱有未當，亦非異議之訴所能救濟，亦
    即如係以裁判為執行名義時，其為異議原因之事實發生在前
    訴訟言詞辯論終結前者，縱該為執行名義之裁判有何不當，
    即與異議之訴之要件不符，即不得提起；支付命令屬裁定性
    質，債務人對於支付命令未於法定期間提出異議者，依民事
    訴訟法第五百二十一條規定，該項支付命令與確定判決有同
    一之效力；倘執行名義為支付命令，執行債務人自得以支付
    命令成立後發生之異議原因事實，對執行債權人提起異議之
    訴（最高法院97年臺上字第2653號及90年臺上字第576號判
    決意旨參照）。查本件執行事件之執行名義即上開確定之本
    院96年度促字第36024號支付命令（丁○○欠被告信用卡消
    費借貸債務392,222元），係於96年5月31日核發，於96年6
    月7日送達丁○○，而於96年6月29日確定等情，業經本院依
    職權調閱本院99年度司執字第22093號執行卷宗查明屬實，
    並有上開支付命令、民事支付命令聲請狀、支付命令確定證
    明書附卷可稽，足見上開支付命令係成立於96年5月31日。
    矧本件原告以其於94、95年間僅以系爭不動產貸款供其子丁○○運用，並未擔保丁○○之卡債，被告對於原告並未有合
    法之執行名義或就原告所負房地之貸款債務言，原告均持續
    繳納本息中，並未有欠款，被告所持96年間之執行名義應已
    失其效力等異議原因事實，均係於支付命令96年5月31日成
    立前即已存在之事由，是原告據以提起本件異議之訴，揆諸
    上開說明，於法即有不符。
  (二)上開兩造均不爭執之事實，已如前述，並有原告所提之被告
    93年3月15日民事強制執行聲請狀、96年度拍字第1918號民
    事裁定（含更正裁定）、96年度促字第36024號支付命令、
    本院民事執行處查封登記函、94年3月28日及95年7月27日二
    次土地登記申請書（其中二次土地、建築改良物抵押權設定
    契約書其他約定登記事項第一條規定，皆已載明原告所提供
    之擔保物所擔保之範圍含丁○○之信用卡消費款在內）及被
    告所提之房屋貸款契約書、抵押權設定契約書、抵押權設定
    契約書其他約定登記事項、他項權利證明書、土地、建物登
    記謄本（見本院99年度板簡字第931號卷第6至15頁、本院卷
    第53至66頁、第8至22頁）附卷可稽，復據本院依職權調閱
    本院99年度司執字第22093號執行卷宗查明屬實，堪信為真
    。且原告第二次於95年間提供系爭不動產設定本金最高限額
    抵押權144萬元予被告，該擔保物所擔保之範圍含丁○○之
    信用卡消費款在內，並經證人乙○○負責對保，向原告說明
    原告連帶保證及擔保之範圍含信用卡等債務，並由原告本人
    親自在貸款契約書上簽名、蓋章；證人庚○○並未負責對保
    等情，亦據證人乙○○、庚○○到庭證述明確（見本院卷第
    106至107頁反面、第78至79頁），且互核相符，至證人即原
    告之子丁○○雖證稱：「系爭不動產之房貸抵押權範圍沒有
    包括信用卡卡債在內。當初承辦人員庚○○僅給我們一些契
    約書，且有授信、票據等字眼，承辦人員稱銀行僅有提供這
    一份契約書（即貸款契約書），契約書內的字密密麻麻。（
    法官問：提示卷內抵押權設定相關資料，並告以要旨，這些
    文件是否當初所簽的？）是的。但是我僅看簽約的那頁，其
    他部分沒有看，承辦人員沒有詳加說明，僅有說房貸沒有繳
    房子會被拍賣。印章都是我和我媽媽蓋的沒有錯。第一條有
    關本金最高限額抵押的部分我沒有仔細看。設定抵押的時候
    就有卡債。我有在使用循環利息。我沒有清償全部債務，僅
    繳最低金額。當時我和媽媽一起到銀行對保，媽媽當初只知
    他提供房子給銀行辦理貸款而已。承辦人員即對保的人是庚○○。我跟原告是在證人庚○○面前於貸款契約書上簽名，
    但我跟原告的印章不是由我們親自蓋的。是我們把印章交給
    證人庚○○，再由證人庚○○把印章交給銀行行政助理小姐
    幫我蓋的。行政助理小姐把印章收走一起把契約書收走。證
    人庚○○陪我們一起等。」等語（見本院卷第68至69頁、第
    107反面至108頁），惟查，依上開95年間之貸款契約書及兩
    造提出之原告提供其所有系爭不動產分別於94年3月29日、
    95年7月27日設定本金最高限額抵押權各300萬元、144萬元
    予被告之抵押權設定登記申請資料（含土地、建築改良物抵
    押權設定契約書其他約定登記事項）所示（見本院卷第31至
    48頁、第53至66頁），原告為抵押權設定義務人兼連帶債務
    人、丁○○為連帶債務人，原告提供系爭不動產所擔保範圍
    包括債務人對抵押權人國泰世華商業銀行（包括總行及各分
    支機構）現在（包括過去所負現在尚未清償）及將來所負之
    借款、墊款、透支、票據、保證、信用卡消費款、損害賠償
    、行使抵押權之訴訟及非訴訟費用等暨一切其他債務，核與
    證人乙○○所證述之情節相符，況證人丁○○亦陳稱其與原
    告均於貸款契約書上簽名，其上印文亦為真正，卷內抵押權
    設定相關資料上之印章都是丁○○與原告蓋的沒有錯。第一
    條有關本金最高限額抵押的部分我沒有仔細看。設定抵押的
    時候就有卡債等語，足見原告為抵押權設定義務人兼連帶債
    務人、丁○○為連帶債務人，丁○○與原告確有到原告銀行
    （新店分行）對保，上開95年間之貸款契約書及兩造提出之
    原告提供其所有系爭不動產分別於94年3月29日、95年7月27
    日設定本金最高限額抵押權各300萬元、144萬元予被告之抵
    押權設定登記申請資料（含土地、建築改良物抵押權設定契
    約書其他約定登記事項），均載明原告提供系爭不動產擔保
    物所擔保之範圍含丁○○之信用卡消費款債務在內，是原告
    主張原告僅以系爭不動產貸款供其子丁○○運用，並未擔保
    丁○○之卡債等語，即乏依據，洵無足採。
五、從而，原告依強制執行法第14條第1項、第15條規定，請求
    本院民事執行處99年度執字第22093號拍賣抵押物強制執行
    事件之強制執行程序應予撤銷，為無理由，應予駁回。
六、本件事證已臻明確，兩造其餘攻擊、防禦方法及舉證，經本
    院審酌後，認對於判決結果均無影響，爰不一一論述，併此
    指明。
據上論結，本件原告之訴為無理由，依民事訴訟法第78條，判決
如主文。
中    華    民    國    99    年    11    月    10    日
                  民事第三庭    法  官  楊千儀
以上正本係照原本作成。
如對本判決上訴，須於判決送達後20日內向本院提出上訴狀（需
按他造人數附繕本）。如委任律師提起上訴者，應一併繳納上訴
審裁判費。
中    華    民    國    99    年    11    月    10    日
                                書記官  劉鴻傑

司法院資訊處製作；財團法人民間司法改革基金會備份。
